臺灣高等法院臺南分院刑事判決　　　　　　　　　　　　　　　　　　　　行股
　　上　訴　人
　　即　被　告　甲　○　○
右上訴人因妨害公務案件，不服臺灣嘉義地方法院八十九年度易字第九九八號中華民
國九十年十月十九日第一審判決（起訴案號：臺灣嘉義地方法院檢察署八十九年度偵
字第０五八一號、一五七九號），提起上訴，本院判決如左：
    主      文
原判決撤銷。
甲○○共同集會、遊行時，以演說及丟擲雞蛋於他人建築物之方法侮辱公署，處有期
徒刑參月，如易科罰金，以參佰元折算壹日。
    事      實
甲○○係嘉義縣溪口鄉長青會（下稱長青會）之理事長，因不滿該鄉代表會（下稱代
表會）刪除老人福利預算，欲向代表會提出訴求，而於民國（下同）八十八年十二月
十八日，由陳金龍向嘉義縣警察局民雄分局，申請於同年月二十四日上午九時至下午
一時間，至代表會集會遊行，由甲○○及劉錦舜任糾察員，經核准在案。詎甲○○於
二十四日上午十時零四分許，率眾集會遊行至該鄉○○街一六六號代表會前，手持麥
克風發表演說，以閩南語大喊「表達我們的心聲」後，竟與其他年籍不詳之成年群眾
，共同基於侮辱公署之犯意聯絡，由甲○○率先朝代表會建築物扔擲雞蛋一顆，隨行
群眾旋亦朝代表會建築物丟擲大量雞蛋，而侮辱代表會，繼於十時十二分許，甲○○
又立於代表會門前，手持麥克風以閩南語稱：「我們長青會才一個工友：：我長青會
長還有在那裡掃地，你們一個『烤騷間』（意指妓女戶）人就很多：：」等語，而以
演說之方式侮辱代表會。案經嘉義縣溪口鄉代表會告訴及由嘉義縣警察局民雄分局移
送臺灣嘉義地方法院檢察署檢察官偵查起訴。
    理      由
一、訊據上訴人即被告甲○○，固不諱言有於右揭時地，經申請核准率眾集會遊行，
    至代表會前有向代表會建築物丟擲雞蛋，並於當場演說時有提及「烤騷間」之事
    實；惟矢口否認有何侮辱公署之犯行，並辯稱：因代表會無故刪除縣府專款補助
    老人福利之預算，長青會遂集會決議遊行求見代表會主席、副主席，以演說表達
    意見，因未獲回應，始引發丟擲雞蛋風波，其當時僅丟擲一顆雞蛋，且其演說時
    提及「烤騷間」之意，係指代表會建築物較長青會會館小，比長青會「烤騷」，
    意指比較差勁而言，並非俚語所謂「妓女戶」之意，其確無侮辱公署之犯意云云
    。經查被告自白集會遊行丟擲雞蛋及演說時有言及「烤騷間」之事實，核與證人
    張清溪在警訊中所證稱：「八十八年十二月二十四日上午十時，溪口長青會前來
    代表會抗議陳情，到達時先由該長青會理事長甲○○丟擲臭鴨蛋（應係雞蛋，下
    同），而後群眾也加入丟擲臭鴨蛋之行列：：」，證人江文雄在警訊中所證稱：
    「溪口鄉長青會理事長甲○○率隊成員約一百二十人，於八十八年十二月二十四
    日上午十時，至溪口鄉代表會陳情抗議，當時因代表會主席及所有代表均不在場
    ，因此由我代為接受陳情，當時情形甲○○率員約一百二十人，持白布條約五面
    由長青會遊行至代表會，提出老人預算案被刪除之質疑訴求，要求代表會主席、
    副主席出面解釋，因所有代表均不在場，因此持鴨蛋三箱向代表會正門之牆璧、
    玻璃丟擲：：」各等語相符，並有現場照片二十六張附於警卷，及原審偵審中先
    後勘驗現場錄影帶後，所填製之勘驗筆錄各在卷足稽；另陳金龍確向嘉義縣警察
    局民雄分局，申請於八十八年十二月二十四日上午九時至下午一時間進行遊行，
    經核定准許在案，亦有該分局集會遊行申請書、核定集會遊行通知單，各一紙存
    於偵查卷為憑。茲所應審究者，厥為被告率眾向代表會建築物丟擲雞蛋，及以演
    說提及「烤騷間」之行為，是否構成侮辱代表會公署而已。卷查證人江文雄在警
    訊中既證稱：「因群眾要求代表會主席、副主席出面解釋，惟當時彼等均不在場
    ，乃朝代表會之牆璧、玻璃丟擲雞蛋」等語，而有如前述，且證人袁鎮南在原審
    亦證稱：「：：群眾是往代表會之建築物丟，並沒有攻擊我們警員的意思：：」
    等語，顯見被告等人丟擲雞蛋，應係因代表會之主席、副主席未出面接見，與代
    表會內之人員無關，其等應無對代表會內人員施強暴脅迫之意思，況證人袁鎮南
    在原審復證稱：「：：他們丟鴨蛋時我們就閃開：：群眾並沒有進到代表會裡面
    去：：」等語，再參諸上開卷附之現場照片及錄影帶，當時代表會大門未關閉，
    警員並未於代表會門前戒護，群眾亦未衝入代表會內，僅於代表會門前朝代表會
    建築物丟擲雞蛋，且被告甲○○亦僅立於門旁，並無衝入代表會之行逕，固足認
    被告與群眾應無施強暴於公務員之犯意與行為；然其等既因未獲接見代表會主席
    及副主席，致為上開丟擲雞蛋行為，自係藉該行為表達其等不滿之情緒，且衡情
    朝他人建築物丟擲雞蛋，客觀而言亦具有貶損他人之意，是被告等朝代表會建築
    物丟擲雞蛋，自係藉以侮辱代表會公署無疑。次據上開錄影帶既顯示被告在代表
    會前發表演說時，確有用麥克風以閩南語稱：「我們長青會才一個工友：：我長
    青會長還有在那裡掃地，你們一個『烤騷間』人就很多：：」等語屬實，即被告
    亦不否認有言該詞，則就被告所為該詞前後語意綜合觀之，亦足證被告當時並非
    稱：「你們代表會建築物較長青會會館小，比長青會『烤騷』，亦即較差勁」之
    意，而係將代表會影射為「烤騷間」，而臺語「烤騷間」俚語，乃係指「妓女戶
    」具有侮辱他人之意，為眾所週知之常識，被告當亦知之，乃竟於演說時稱代表
    會為「烤騷間」，其有貶抑侮辱代表會公署之意至明。綜上足認被告所辯，要屬
    畏罪避就之飾詞，無足取信。本件事證已臻明確，被告之犯行洵堪認定，應予依
    法論科。
二、查被告於集會遊行時，以演說及丟擲雞蛋於他人建築物之方法，侮辱代表會，核
    係犯集會遊行法第三十條之侮辱公署罪。公訴人認被告丟擲雞蛋之行為，係對公
    務員依法執行職務時施加強暴，應犯刑法第一百三十五條第一項之妨害公務罪，
    容有未洽，起訴法條應予變更。被告丟擲雞蛋侮辱公署之行為，與其餘加入丟擲
    雞蛋之成年民眾，彼此間互有犯意聯絡及行為分擔，應論以共同正犯。原審據予
    論罪科刑，固非無見。惟查原判決就被告丟擲雞蛋之行為，未變更檢察官起訴法
    條，已有未合；且原判決就侮辱公署之他法，未於主文具體明載丟擲雞蛋於他人
    建築物之方法，及於據上論斷欄贅引罰金罰鍰提高標準條例第一條前段，亦均有
    未洽。被告上訴意旨，否認犯罪，及認本件檢察官重行起訴，指摘原判決不當。
    因被告事證明確已如前述，且因本件檢察官開始偵查在先，嗣原審已將自訴在後
    之八十九年度自字第五十號、五十四號同一案件，以依法不得再自訴為由，分別
    判決自訴不受理確定在案，亦有各該判決在卷可佐，足認被告上訴雖無足取；惟
    原判決既有可議，自應由本院將原判決予以撤銷改判。爰審酌被告之素行、犯罪
    之動機、目的、方法、手段、代表會所受損害、及其犯後態度等一切情狀，仍對
    其量處有期徒刑三月，並諭知如易科罰金以三百元折算一日之標準，以資懲儆。
三、公訴意旨另略以：（一）被告率先朝代表會投擲雞蛋，用以激化其他有犯意聯絡
    之不詳姓名成年群眾，亦群起朝代表會砸雞蛋及石頭，致代表會外側右面玻璃破
    損，因認被告尚涉犯有刑法第二百五十四條之毀損罪嫌云云。（二）被告於代表
    會門口演說所稱：「代表會：：我看都不識字的，還好老人還有一兩個識字的，
    若是要刪除，開會就完，不必五分鐘：：」等語，亦犯有集會遊行法第三十條
    之侮辱公署罪嫌云云。經查（一）訊據被告矢口否認有何毀損之犯行，辯稱：其
    當時僅丟擲一顆雞蛋抗議而已，並未丟石頭打破玻璃等語。卷查證人張清溪在警
    訊中既已證稱：「（當時丟擲石塊的人你是否可以指認？）因當時現場多人在丟
    擲臭鴨蛋，無法辨認是何人丟擲。」，另證人袁鎮南在原審亦證稱：「（問：甲
    ○○有何行為？）他有丟一顆鴨蛋，可是沒有擲石頭，我確定他沒有丟石頭，因
    為他都在站在前面：：」各等語在卷，且經原審勘驗錄影帶結果，被告確僅丟第
    一個雞蛋，其後由群眾丟雞蛋，大門後有人丟東西進來，隨後聽到類似玻璃破的
    聲音，無法確定是何人丟的石頭，被告當時並無丟任何東西等情，復有該勘驗筆
    錄一紙附於原審卷足稽，參以被告僅丟擲一顆雞蛋，且當時復無任何玻璃破裂之
    聲音，是代表會玻璃破損並非被告丟擲雞蛋所致無疑，再者既無法查知何人丟擲
    石頭，自無法臆測推認該人與被告具有毀損之犯意聯絡，況雞蛋與石頭之硬度殊
    異，所產生之效果有別，亦應非被告所得預見，自不得僅因被告帶頭丟擲雞蛋，
    即遽認其與丟擲石頭者有犯意聯絡，而以毀損罪相繩，此外復查無其他積極證據
    ，足認被告確有該毀損犯行，其被訴此部分犯罪，應屬不能證明。惟因公訴人認
    與前開丟擲雞蛋成罪部分，具有裁判上一罪之牽連犯關係，爰不另於主文為無罪
    判決之諭知。（二）被告於代表會門口演說時，曾稱：「代表會：：我看都不識
    字的，還好老人還有一兩個識字的，若是要刪除，開會就完，不必五分鐘：：」
    等語，固據原審偵審中先後勘驗錄影帶屬實，填有勘驗筆錄各在卷足稽。然查被
    告係因老人福利預算遭全數刪除，欲向代表會表達訴求始進行遊行，且預算刪除
    之理由，係「本鄉自有財源短絀，入不縛出必需開源節流」乙情，亦有溪口鄉鄉
    民代表會第十六屆第三次臨時大會提案在卷可佐；再考「（一）關於對團體及個
    人之捐助（長壽俱樂部自強活動補助）：本府補助溪口鄉公所社區長壽俱樂部會
    員活動經費八十八年下半年及八十九年度計八八三、０八０元：：（二）有關重
    陽六十五歲敬老金：查本府為發揮我國崇老敬老美德，針對本縣年滿六十五歲以
    上老人，每人發給敬老禮金新臺幣五百元，並定期於每年九九重陽節請各公所辦
    理發放（其中八十八年計撥付溪口鄉公所一、二五０、０００元，實際發放後繳
    回五、０００元；八十九年發給一、二九七、五００元，實際發放後繳回一、０
    ００元，故八十八年下半年及八十九年度合計實際發放二、五三一、五００元）
    （三）有關社區活動中心整建及綠化補助：係屬申請補助性質，溪口鄉八十八年
    下半年及八十九年度並無申請是項補助」等情，既有嘉義縣政府九十年二月九日
    九十府社福字第一五０四一號函一紙在卷為證；另關於對團體及個人之捐助、重
    陽節六十五歲敬老禮金部分、及社區活動中心整修暨綠美化補助部分，於預算明
    細表說明部分有註明收支對列，亦有八十八年下半年及八十九年度溪口鄉總預算
    第一次追加（減）預算書一紙附卷足憑。而所謂「收支對列」，即預算編列時，
    其收入與支出係對照編列，執行時如收入減少，其支出亦應相對減少其支出之意
    ，復有嘉義縣政府九十年二月九日九十府社福字第一五０四一號函一紙附卷可佐
    ，是代表會以溪口鄉經費有限為由，將前開預算全數刪除，尚有誤會之處，被告
    為此認代表會未詳閱「收支對列」等字義，一時情急衝動下稱代表會都不識字等
    語，固非無可議。惟其應僅係表達用語失當而已，尚難遽認有侮辱代表會之意，
    且與其稱「烤騷間」云者，均未指稱特定人，亦應不對特定之人構成侮辱。其被
    訴此部分犯罪亦屬不能證明；惟因與其稱「烤騷間」侮辱代表會公署成罪部分，
    具有實質上一罪之關係，爰亦不另於主文為無罪判決之諭知。
四、據上論斷，應依刑事訴訟法第三百六十九條第一項前段、第三百六十四條、第三
    百條、第二百九十九條第一項前段，集會遊行法第三十條，刑法第十一條前段、
    第二十八條、第四十一條第一項前段，罰金罰鍰提高標準條例第二條，判決如主
    文。
本案經檢察官曾顯智到庭執行職務。
中      華      民      國    九十一    年      五      月    二十一    日
                                  臺灣高等法院臺南分院刑事第二庭
                                      審判長法官  游  明  仁
                                            法官  蘇  重  信
                                            法官  林  永  茂
右正本證明與原本無異。
不得上訴。
                                      法院書記官  劉  岳  文
中      華      民      國    九十一    年      五      月    二十一    日
集會遊行法第三十條：
集會、遊行時，以文字、圖畫、演說或他法，侮辱、誹謗公署、依法執行職務之公務
員或他人者，處二年以下有期徒刑、拘役或科或併科新台幣六萬元以下罰金。
